臺灣彰化地方法院北斗簡易庭民事判決
109年度斗簡字第199號
原      告  黃環    
訴訟代理人  陳世煌律師
            李冠穎律師
複代理人    洪婕慈律師
被      告  洪建榮  
上列當事人間請求撤銷贈與事件，本院於民國110年9月16日言詞
辯論終結，判決如下：
      主    文
兩造間如附表所示之土地於民國九十七年十月二十四日所為贈與
之債權行為及於民國九十七年十二月二十四日所為所有權移轉登
記之物權行為，均予撤銷。
被告應將如附表所示之土地於民國九十七年十二月二十四日以贈
與為原因所為之所有權移轉登記均予塗銷，回復登記為原告所有
。
訴訟費用由被告負擔。
      事實與理由
一、原告於民國97年10月24日將如附表所示不動產贈與被告並辦
    畢登記，詎被告於民國109年2月9日12時30分許至友人吳俊
    緯家中訪友，原告騎乘機車至吳俊緯家中尋找被告，欲叫被
    告返家吃飯，原告詢問吳俊緯被告是否在其住所內，吳俊緯
    除惡言相向，尚將原告推倒在地受有右側股骨粗隆骨折等傷
    害，原告呼救後，被告從吳俊緯屋內走出，惟並未探看原告
    傷勢且未採急救措施，僅通知原告之女洪秋燕至吳俊緯家中
    協助原告就醫，洪秋燕偕其子林煜凱至現場，林煜凱與被告
    、吳俊緯、吳俊緯之父發生衝突，被告與吳俊緯共同毆打林
    煜凱，致林煜凱受有右膝前十字韌帶撕扯性骨折等傷害，
    而洪秋燕護子心切，林煜凱遭被告及吳俊緯毆打時跑過去欲
    阻止被告及吳俊緯之行為，亦遭被告推其身體撞擊機車，致
    洪秋燕受有胸痛、右肩疼痛等傷害。又原告依民法第416條
    第2項規定，於1年除斥期間內提起本件訴訟，且原告從未宥
    恕被告等情。為此，爰依民法第416條第1項第1款、第179條
    之規定，撤銷原告贈與被告如附表所示不動產之債權及物權
    行為，回復登記為原告所有。並聲明：⒈兩造間如附表所示
    之土地於97年10月24日所為贈與之債權行為及於97年12月24
    日所為所有權移轉登記之物權行為，均予撤銷。⒉被告應將
    如附表所示之土地於97年12月24日以贈與為原因所為之所有
    權移轉登記均予塗銷，回復登記為原告所有。
二、被告則以：
  ⒈兩造歷來不睦，被告於上開時間係在家中睡覺，接到吳俊緯
    之電話，原告至吳俊緯家中吵鬧，方於是日中午12時46分許
    騎車趕至吳俊緯家中，見原告倒地哀嚎，遂拿水給原告喝並
    通知洪秋燕至現場，並無原告所稱不為聞問之情形。
  ⒉洪秋燕偕其子林煜凱至現場，對吳俊緯父子大聲謾罵，更有
    攻擊被告及吳俊緯之行為，被告因幫助吳俊緯減少受攻擊壓
    力，遂將洪秋燕推開，根本未導致洪秋燕受傷，被告亦否認
    攻擊林煜凱；且洪秋燕與林煜凱所提醫師診斷證明書日期均
    與日發當日相隔數日，則該診斷證明書上傷勢是否為洪秋燕
    與林煜凱當日所受傷害，誠屬可疑，洪秋燕與林煜凱仍須證
    明。
　⒊縱鈞院認定被告對林煜凱有毆打之行為，被告亦屬迫於無奈
    之正當防衛行為，與主動傷害犯意及行為差距甚大，本不構
    成犯罪可言。原告自被告父親亡故後，所做的許多行為皆為
    欺負被告年幼無知而為，被告方為被害人，原告上開主張，
    皆為不實，對被告至為不公等語，以為置辯。並聲明：原告
    之訴駁回。
三、本院之判斷：
  ⒈原告上開主張，業據其提出如附表不動產之土地登記第一類
    謄本、二林基督教醫院（下稱二基醫院）診斷證明書、澄清
    綜合醫院中港分院診斷證明書等件附卷可稽。本院亦依職權
    調取土地地籍異動索引、贈與土地登記申請書、土地所有權
    狀等件在卷可按，應堪信原告上開主張贈與被告如附表所示
    土地及洪秋燕、林煜凱受傷之事實為真正，為被告所否認，
    並以上情置辯。
  ⒉按受贈人對於贈與人，有左列情事之一者，贈與人得撤銷其
    贈與：一、對於贈與人、其配偶、直系血親、三親等內旁系
    血親或二親等內姻親，有故意侵害之行為，依刑法有處罰之
    明文者。…前項撤銷權，自贈與人知有撤銷原因之時起，一
    年內不行使而消滅。贈與人對於受贈人已為宥恕之表示者，
    亦同。民法第416條第1項第1款、第2項分別定有明文。又對
    於現在不法之侵害、而出於防衛自己或他人權利之行為，不
    罰。但防衛行為過當者，得減輕或免除其刑，刑法第23條定
    有明文。又刑法上之防衛行為，係以基於排除現在不法之侵
    害為已足，防衛過當，係指防衛行為超越必要之程度而言，
    防衛行為是否超越必要之程度，須就實施之情節而為判斷，
    即應就不法侵害者之攻擊方法與其緩急情勢，由客關上審察
    防衛權利者之反擊行為，是否出於必要以定之，此有最高法
    院六十三年台上字第二一○四號判例意旨可資參照。
  ⒊證人洪秋燕為原告之女兒，洪秋燕之子林煜凱為原告之孫，
    皆為直系血親卑親屬（直系血親一親等及二親等），符合民
    法第416條第1項第1款之身分要件，而本院認被告之行為與
    刑法上之正當防衛構成要件有間，縱有正當防衛之防衛意思
    ，亦屬防衛過當，刑法上仍構成第277條第1項傷害罪，並與
    民法第416條第1項第1款要件相符，理由分述如下：
  ⑴被告於109年10月27日言詞辯論程序時，辯稱：「我沒有傷害
    林煜凱，是林煜凱動手，我當時承認「傷害」（指「打到」
    ）林煜凱，是因為他先打我，我如果不防衛自己，就會被林
    煜凱打，我主張的是正當防衛；證人吳俊緯的父親拿鐵椅子
    作勢要請她們離開，發生口角的衝突，我之後去屋內拿我的
    眼鏡片，之後的事情，我就不清楚了等語（見本院卷第316
    頁至第317頁）；而證人吳俊緯當庭具結陳稱：「我有打原
    告，我父親沒有打原告，我有打電話給警察報案，也有打電
    話叫救護車。」等語（見本院卷第317頁）；又林煜凱稱：
    「證人吳俊緯跟被告都有打我，被告是推走我母親後，被告
    把我壓在車子旁邊，吳俊緯打我時，警察剛好轉身在講電話
    。我是阻止證人吳俊緯的父親不要打我母親等情（見本院卷
    第317頁）。則一方為護原告之洪秋燕、林煜凱，另一方為
    被告、吳俊緯、吳俊緯之父，而被告、吳俊緯、林煜凱均為
    同齡體型相差不多之年輕男子，吳俊緯與林煜凱因洪秋燕之
    謾罵發生互毆，被告見狀欲幫助吳俊緯，當時之情狀是否有
    須正當防衛之緊急情況，已非無疑。此由林煜凱所受傷害重
    於吳俊緯及被告甚多即可辨明。是本院認為當時被告加上吳
    俊緯之防禦實力大於林煜凱之攻擊實力（吳俊緯之父正牽制
    洪秋燕，無法幫助林煜凱），來自林煜凱之攻擊行為，被告
    與吳俊緯本可輕易化解，應無正當防衛之緊急防衛情狀。
  ⑵被告復辯稱：林煜凱分別提出109年2月9日二基醫院診斷證明
    書、同年3月5日、4月15日澄清醫院診斷證明書（見本院卷
    第51頁至第57頁），時間相差多日，難認加重傷勢與吳俊緯
    有關云云。經查，林煜凱於事發當日至二基醫院驗傷，經醫
    師診斷係為受有右眼模糊、右膝疼痛、紅腫等傷害，而據澄
    清醫院診斷證明書載明：「患者於109年2月22日入院接受右
    膝關節鏡前十字韌帶脛骨骨折復位及半月板修復手術」等語
    ，本院認林煜凱前後診斷書所受傷勢位置相同，且手術日期
    與事發期日相近（傷勢逐漸加重），非以診斷證明書【開立
    日期】為斷，被告上開所辯，應有誤解，本院不採。
  ⑶被告以109年8月4日之民事答辯狀辯稱：「…之後被告為阻止
    洪秋燕母子圍毆吳俊緯，才將洪秋燕輕推至一旁，以減少吳
    俊緯之防禦壓力，過程中根本未導致洪秋燕受傷…」云云（
    見本院卷第277頁）。次查，事發當時既無緊急應防衛情狀
    ，被告對於身為長輩之姑姑洪秋燕即不應推其身體致撞擊機
    車（見本院卷第315頁、第277頁），洪秋燕所提醫院診斷證
    明書因時日相隔已久，雖不足證明當時洪秋燕身體受有傷害
    ，然本件本院認被告對於祖母、姑姑之態度與行為均有不當
    之處至明。而洪秋燕母子與被告不思以理性溝通誤會，被告
    對長輩「動手」就是一種錯誤行為。本件本院審酌重點在於
    被告對贈與人即原告直系親屬之攻擊行為非為正當防衛，被
    告上開種種答辯，委無足採。
  ⒋綜上所述，原告遵期於1年除斥期間內（即109年6月23日）提
    起本訴，且未宥恕被告，依民法第416條、第179條之規定，
    請求兩造間如附表所示之土地於97年10月24日所為贈與之債
    權行為及於97年12月24日所為所有權移轉登記之物權行為，
    均予撤銷；被告應將如附表所示之土地於97年12月24日以贈
    與為原因所為之所有權移轉登記均予塗銷，回復登記為原告
    所有，為有理由，應予准許。本件訴訟費用1,000元，應由
    被告負擔。
四、本件固係依民事訴訟法第427 條適用簡易程序所為被告敗訴
    之判決，惟其性質非命被告為財產上之給付，不適宜宣告假
    執行，併此敘明。
五、因本案事證已臻明確，兩造其餘主張陳述及所提之證據，均
    毋庸再予審酌，附此敘明。　　
六、訴訟費用負擔之依據：民事訴訟法第78條。
中　　華　　民　　國　　110 　年　　9 　　月　　30　　日
                  北斗簡易庭  法　官  丁兆嘉
【附表】：
 編號   土地坐落    地  號    面  積 （平方公尺）  權利範圍   1 彰化縣大城鄉中城段 0000-0000   220.94   3/180   2     同上 0000-0000   201.65   3/180   3     同上 0000-0000    2.36   3/180   4     同上 0000-0000    1.43   3/180   5     同上 0000-0000    10.58   3/180   6     同上 0000-0000    47.50   3/180   7     同上 0000-0000    2.35   3/180 
以上正本係照原本作成。
如對判決上訴，應於判決送達後20日內向本院提出上訴狀。如委
任律師提起上訴者，應一併繳納上訴審裁判費。 
中　　華　　民　　國　　110 　年　　9 　　月　　30　　日
                      　　    書記官　蔡政軒